臺灣臺南地方法院柳營簡易庭民事判決
111年度營簡字第647號
原      告  聯邦商業銀行股份有限公司


法定代理人  林鴻聯  
訴訟代理人  黃宇蓮  
被      告  陳林月里

            陳姵慈  

            陳瑞旺  

            陳瑞毅  

            陳瑞豐  

            陳瑞民  

            陳瑞盈  

            陳宥晴  

上列當事人間請求代位分割遺產事件，經本院柳營簡易庭於民國
111年11月8日言詞辯論終結，判決如下：
    主      文
一、原告之債務人陳瑞陽與被告公同共有被繼承人陳明鴻所遺留
    如附表一所示之遺產，應按如附表二所示之應繼分比例分割
    為分別共有。
二、訴訟費用由兩造按如附表三所示之比例負擔。
    事實及理由
一、被告均經合法通知，無正當理由，均未於言詞辯論期日到場
    ，核無民事訴訟法第386條所列各款情形，爰依原告之聲請
    ，由其一造辯論而為判決。
二、原告起訴主張：訴外人即原告之債務人陳瑞陽積欠原告新臺
    幣282,201元，及其利息、違約金未為清償，原告對之提起
    清償消費款之訴，業經臺灣高雄地方法院高雄簡易庭以95年
    度雄簡字第1746號民事判決命陳瑞陽給付上開款項確定在案
    。訴外人陳明鴻於民國108年12月8日死亡，遺有如附表一所
    示之遺產(下稱系爭遺產)，由陳瑞陽與被告共同繼承而為公
    同共有，應繼分比例如附表二所示，渠等並已就系爭遺產辦
    理繼承登記完畢。系爭遺產無不能分割情事，惟尚未經分割
    ，無法進行拍賣，而陳瑞陽之財產不足以清償其對原告之債
    務，本得以行使遺產分割請求權之方式取得財產對原告清償
    ，然其怠於行使對系爭遺產請求分割之權利，爰依民法第24
    2條、第1164條規定，代位陳瑞陽請求分割系爭遺產等語。
    並聲明：如主文第1項所示。
三、被告均未於言詞辯論期日到場，亦均未提出書狀作何聲明或
    陳述。
四、得心證之理由：
  ㈠原告主張陳瑞陽積欠其債務，其財產不足以清償債務，系爭
    遺產現為陳瑞陽與被告共同繼承而為公同共有，渠等並已就
    系爭遺產辦理繼承登記完畢等情，業據其提出系爭遺產土地
    、建物登記謄本等件為證，復有陳瑞陽全國財產稅總歸戶財
    產查詢清單、陳明鴻繼承系統表、個人除戶資料查詢結果、
    財政部南區國稅局遺產稅免稅證明書、系爭遺產異動索引查
    詢資料、土地建物查詢資料在卷可證，而被告對原告主張之
    上開事實，均已於相當時期受合法之通知，而於言詞辯論期
    日不到場，亦均未提出任何書狀或證據資料爭執前揭原告主
    張事實，依民事訴訟法第280條第3項前段準用同條第1項規
    定，應視同自認，綜合上開證據調查結果，堪信原告之主張
    為真實。
  ㈡繼承人有數人時，在分割遺產前，各繼承人對於遺產全部為
    公同共有；繼承人得隨時請求分割遺產，但法律另有規定或
    契約另有訂定者，不在此限，民法第1151條、第1164條分別
    定有明文。再按債務人怠於行使其權利時，債權人因保全債
    權，得以自己之名義，行使其權利，但專屬於債務人本身者
    ，不在此限；前條債權人之權利，非於債務人負遲延責任時
    ，不得行使，但專為保存債務人權利之行為，不在此限，同
    法第242條、第243條亦有明文。又民法第242條關於債權人
    之代位權之規定，原為債務人怠於行使其權利，致危害債權
    人之債權安全，有使債權人得以自己之名義行使債務人之權
    利，以資救濟之必要而設，故而債權人行使代位權即應以保
    全其債權之必要為限。其所保全者，除在特定債權或其他與
    債務人之資力無關之債權，不問債務人之資力如何，均得行
    使代位權外，如為不特定債權或金錢債權，應以債務人怠於
    行使其權利，致陷於無資力，始得認有保全之必要，否則，
    即無代位行使之餘地(最高法院88年度台上字第650號判決可
    資參照）。經查，陳瑞陽積欠原告之債務迄未清償，且其財
    產不足以清償上開債務等情，已如前述，可認原告應有保全
    其債權之必要。原告另主張系爭遺產並無不能分割之情事，
    亦無契約約定不能分割等情，均未經被告以言詞或書狀爭執
    ，本院復查無有民法第1164條但書或有遺囑禁止分割之情形
    。陳瑞陽既已怠於行使分割遺產權利，原告為保全其債權，
    代位陳瑞陽請求分割陳瑞陽與被告公同共有之系爭遺產，依
    上開說明，自屬有據，應予准許。
  ㈢公同共有物之分割，除法律另有規定外，準用關於共有物分
    割之規定；共有物之分割，依共有人協議之方法行之；分割
    之方法不能協議決定，或於協議決定後因消滅時效完成經共
    有人拒絕履行者，法院得因任何共有人之請求，命為下列之
    分配：一、以原物分配於各共有人。但各共有人均受原物之
    分配顯有困難者，得將原物分配於部分共有人。二、原物分
    配顯有困難時，得變賣共有物，以價金分配於各共有人；或
    以原物之一部分分配於各共有人，他部分變賣，以價金分配
    於各共有人，民法第830條第2項、第824條第1項及第2項分
    別定有明文。而法院選擇遺產分割之方法，應具體斟酌公平
    原則、各繼承人之利害關係、遺產之性質及價格、利用價值
    、經濟效用、經濟原則及使用現狀、各繼承人之意願等相關
    因素，以為妥適之判決。又公同共有遺產分割自由之原則下
    ，民法第1164條規定，繼承人得隨時請求分割遺產，該條所
    稱之「得隨時請求分割」，依同法第829條及第830條第1項
    規定觀之，自應解為包含請求終止公同共有關係在內，俾繼
    承人之公同共有關係歸於消滅而成為分別共有，始不致與同
    法第829條所定之旨趣相左，庶不失繼承人得隨時請求分割
    遺產之立法本旨(最高法院93年度台上字第2609號判決參照)
    。經查，原告就分割方法，係請求依附表二之應繼分比例(
    就陳瑞陽與被告對如附表一所示編號2、3土地之應繼分比例
    ，原告民事起訴狀誤載為12分之1、54分之1)分割為陳瑞陽
    及被告分別共有，本院斟酌系爭遺產之性質、經濟效用及全
    體繼承人利益等情狀，認原告提出之分割方案，尚屬適當、
    公允，應屬可採，爰判決如主文第1項所示。
五、綜上所述，原告依民法第242條、第1164條之規定，代位陳
    瑞陽請求將陳瑞陽與被告公同共有之系爭遺產分割，為有理
    由，應予准許。
六、按訴訟費用，由敗訴之當事人負擔；因共有物分割、經界或
    其他性質上類似之事件涉訟，由敗訴當事人負擔訴訟費用顯
    失公平者，法院得酌量情形，命勝訴之當事人負擔其一部，
    民事訴訟法第78條、第80條之1分別定有明文。查代位分割
    遺產事件本質上並無訟爭性，乃由本院斟酌何種分割方案較
    能增進遺產之經濟效益，並兼顧兩造之利益，以決定適當之
    分割方法。原告代位債務人陳瑞陽請求分割遺產，兩造實互
    蒙其利，如僅由敗訴之被告負擔，本院認為顯失公平，爰審
    酌上情及陳瑞陽與被告之應繼分比例，認本件訴訟費用應按
    如附表三所示比例分擔，始為公平，併此敘明。
七、依民事訴訟法第389條第1項第3款規定，適用簡易程序所為
    被告敗訴之判決，固應依職權併為假執行之宣告，惟得為宣
    告假執行之判決，以適於執行者為限，諸如確認判決、形成
    判決以及給付判決中關於夫妻同居之判決、命被告為意思表
    示之判決等，按其性質為不適於強制執行者，當不得為假執
    行之宣告。原告代位請求分割遺產之訴為形成之訴，依上開
    說明，係屬不適於執行者，當不得依職權為假執行之宣告，
    併此敘明。
八、據上論結，本件原告之訴為有理由，依民事訴訟法第436條
    第2項、第385條第1項前段、第78條、第80條之1，判決如主
    文。
中　　華　　民　　國　　111 　年　　11　　月　　15　　日
                  臺灣臺南地方法院柳營簡易庭
                              法  官  陳協奇
以上正本係照原本作成。
如不服本判決，應於送達後20日內，向本院提出上訴狀並表明上訴理由，如於本判決宣示後送達前提起上訴者，應於判決送達後20日內補提上訴理由書（須附繕本）。如委任律師提起上訴者，應一併繳納上訴審裁判費。　　　　　　　　　　　　　　　
中　　華　　民　　國　　111 　年　　11　　月　　15　　日
　　　　　　　　　　　　　　　書記官  洪季杏
　　　　　　　　　　　　　　　
附表一：    編號 遺產清單 面積 (平方公尺) 權利範圍 1 臺南市○○區○○○段 00000地號土地(原告民事起訴狀誤載為臺南市○○區○○○段000地號土地) 128 公同共有 1分之1 2 臺南市○○區○○○段 00000地號土地 26 公同共有 4分之3 3 臺南市○○區○○○段 00000地號土地 35 公同共有 6分之1 4 臺南市○○區○○○段 00○號建物 70.71(總面積) 公同共有 1分之1 

附表二：  繼承人 應繼分比例 陳瑞陽 9分之1 陳林月里 9分之1 陳姵慈 9分之1 陳瑞旺 9分之1 陳瑞毅 9分之1 陳瑞豐 9分之1 陳瑞民 9分之1 陳瑞盈 9分之1 陳宥晴 9分之1 

附表三：  姓名 訴訟費用負擔之比例 原告 9分之1 被告陳林月里 9分之1 被告陳姵慈 9分之1 被告陳瑞旺 9分之1 被告陳瑞毅 9分之1 被告陳瑞豐 9分之1 被告陳瑞民 9分之1 被告陳瑞盈 9分之1 被告陳宥晴 9分之1